【裁判字號】    94,重訴,49
【裁判日期】    950929
【裁判案由】    殺人
【裁判全文】
臺灣板橋地方法院刑事判決              94年度重訴字第49號
公  訴  人  臺灣板橋地方法院檢察署檢察官
被      告  戊○○
指定辯護人  周承武律師
被      告  辛○○
選任辯護人  黃秋雄律師
被      告  壬○○
指定辯護人  楊景超律師
被      告  癸○○
指定辯護人  陳石山律師
上列被告因殺人案件，經檢察官提起公訴（94年度偵字第5965號
），本院判決如下：
    主  文
戊○○、辛○○共同傷害人之身體，各處有期徒刑陸月，如易科
罰金，均以佰元折算壹日。
癸○○共同傷害人之身體，處有期徒刑壹年。
壬○○共同傷害人之身體，因而致人於死，處有期徒刑捌年。
    事  實
一、戊○○（綽號阿龍，原名陳雲龍）有詐欺、竊盜及侵占等前
    科，辛○○（綽號妖怪）則有傷害前科。二人於民國94年3
    月23日晚上9 時30分許，與蘇澤坤（業經臺灣板橋地方法院
    檢察署檢察官以94年度偵續字第286 號為不起訴處分確定）
    等數名友人一同前往位於臺北縣中和市○○街338 號12樓之
    大富豪卡拉OK店（下稱大富豪）飲酒唱歌，於當日夜間11時
    許，戊○○、辛○○二人與同在大富豪消費之陳燈榮因搶執
    麥克風發生爭執，竟共同基於傷害之犯意聯絡，分持店內拖
    把及徒手與陳燈榮互毆，迄大富豪員工丙○○等人趨前勸阻
    而將雙方拉開後，丙○○與同址11樓金凱蒂卡拉OK店之員工
    己○○即一同先護送陳燈榮下樓。詎戊○○與辛○○二人於
    數分鐘後下樓時，見陳燈榮仍在一樓招車尚未離去，因餘怒
    未消又接續前述傷害之共同犯意聯絡，由戊○○以外套纏繞
    住手之方式徒手毆打陳燈榮、辛○○則徒手揮拳毆打陳燈榮
    ，並使陳燈榮撞倒路旁機車而一併摔倒，致陳燈榮因而受有
    左臉頰擦傷紅腫及腳部受傷等傷害。
二、陳燈榮於離開大富豪後，旋又於當晚凌晨零時55分許（已為
    94年3 月24日），至位於臺北縣永和市○○路393 號2 樓之
    百樂門卡拉OK店（下稱百樂門）飲酒跳舞，因嫌鄰桌之壬○○、癸○○等人過於喧嘩，而向渠等摔擲酒杯，壬○○與癸○○二人見狀心生不滿，遂基於傷害之犯意聯絡，共同徒手
    毆打陳燈榮四肢等處，使陳燈榮手腳受有多處擦傷、瘀傷等
    傷害。後陳燈榮又再怒罵壬○○、癸○○二人，壬○○、癸○○因不願在百樂門店內生事，遂接續前述傷害之共同犯意
    聯絡，與陳燈榮一併下樓，欲在店外再次毆打陳燈榮，陳燈
    榮並表示有友人在秀朗橋下。嗣於當日凌晨1 時45分許下樓
    後，因雙方一言不合，壬○○主觀上雖無殺人之犯意，然客
    觀上可預見在陳燈榮酒後且頭部已有傷勢之情形下，若持硬
    物猛擊其頭部將使其因顱內出血而導致死亡結果，竟超出原
    先傷害之犯意聯絡範圍，於酒後盛怒之下，持隨身攜帶之打
    火機猛力敲擊陳燈榮之左後腦枕部一下，致陳燈榮之左枕部
    受有皮質挫傷性出血、左側蜘蛛膜下腔和硬腦膜下腔出血等
    傷害，隨後並於癸○○駕駛BD-4543 車號自小客車，與壬○○一同將其載往臺北縣中和市秀朗橋下途中昏迷休克，壬○○、癸○○見狀誤以為陳燈榮僅係酒醉昏睡，而將陳燈榮載
    往上開秀朗橋下放置後離去，欲由陳燈榮之友人前來自行處
    理。適為在場工作之乙○○當場發覺後報警並送往財團法人
    天主教耕莘醫院（下稱耕莘醫院）急救，惟陳燈榮延至94年
    4 月4 日夜間10時42分許，仍因上開左枕部之嚴重傷害致神
    經性休克併發支氣管肺泡肺炎和肝臟感染休克而死亡。
三、案經臺北縣政府警察局中和分局報請暨臺灣板橋地方法院檢
    察署檢察官相驗後主動偵查起訴。
    理  由
一、證據能力部分：
  (一)證人丙○○、己○○、甲○○、林津陞於警詢中所為之證述
    ，均係被告以外之人於審判外之言詞或書面陳述，依刑事訴
    訟法第159 條第1 項之規定，不得作為證據。
  (二)證人乙○○、蘇澤坤、王愈淞於警詢中所為之證述、耕莘醫
    院醫師陳海波、孫明傑所開立之耕莘醫院病歷摘錄單雖亦係
    被告以外之人於審判外之言詞或書面陳述，然經本院於審判
    期日提示被告及辯護人後，被告及辯護人就此部分證據之證
    據能力均未聲明異議，且本院審酌上開證人與被告等人素無
    怨隙，乙○○、王愈淞僅為單純之目擊者，陳海波、孫明傑
    為救治被害人之醫師，蘇澤坤則為被告戊○○、辛○○之友
    人，均無曲詞誣陷被告之動機，渠等於案發後記憶猶新之情
    況下所為之陳述，可信性甚高，如引用其上開言詞或書面陳
    述作為證據應屬適當，依刑事訴訟法第159 條之5 規定，即
    有證據能力。
  (三)按被告以外之人於偵查中向檢察官所為之陳述，除顯有不可
    信之情況者外，得為證據，刑事訴訟法第159 條之1 第2 項
    定有明文。此係因上開偵查中向檢察官所為之陳述雖仍為審
    判外之陳述，但立法者衡量刑事訴訟法規定檢察官代表國家
    偵查犯罪、實施公訴，依法有訊問被告、證人、鑑定人之權
    ，且實務運作時，偵查中檢察官向被告以外之人所取得之陳
    述，原則上均能遵守法律規定，不致違法取供，其可信性極
    高，為兼顧理論與實務為由，而對「被告以外之人於偵查中
    向檢察官所為之陳述」，例外規定除有顯不可信之情況者外
    ，得為證據。本件證人丙○○、己○○、甲○○等人於偵查
    中向檢察官所為之證述業經具結，且上開證人於本院審理時
    復均到庭就渠等於偵查中所為之證述接受被告及其辯護人之
    詰問，揆諸司法院大法官會議釋字第582 解釋意旨，對於被
    告之詰問權已有所保障，即已合於法定程序。另上開證人於
    偵查中均經具結願負偽證罪之刑事責任後方為證述，在證據
    能力方面應認渠等所為證述之真實性可獲初步之確保 (實體
    認定時是否採信係另一回事）。是綜上所述，上開證人於偵
    查中經具結後向檢察官所為之證述，尚難認有「顯不可信」
    之情況，均有證據能力。
二、被告戊○○、辛○○所為共同傷害犯行部分：
  (一)訊據被告戊○○、辛○○固均坦承於上開時、地與被害人陳
    燈榮因爭執麥克風發生爭執後，彼此發生拉扯及被害人於該
    址一樓撞倒機車之事實，惟均否認有何傷害犯行；被告戊○○辯稱：伊雖有持拖把毆打被害人（原先指稱係被告辛○○
    持拖把，後坦承拖把確為其持用，參見本院95年9 月13日審
    判筆錄第12頁），但沒有打到被害人，亦僅有以外套揮向被
    害人云云；被告辛○○則辯稱：伊僅有與被害人拉扯推擠，
    並未出手毆打被害人云云。
  (二)惟查證人蘇澤坤於警詢中業已證稱：「雙方發生毆打後，我
    們便買單離去，下樓時又見陳燈榮在樓下，戊○○便持衣服
    外套夥同辛○○繼續毆打陳燈榮，導致陳燈榮不支倒地，並
    壓倒停放在一旁數部機車。」、「是辛○○和戊○○二人欲
    毆打勸架少爺丙○○。」等語（參見94年度偵字第5965號偵
    查卷第45頁），於偵查中亦結證證稱：「到了樓下，戊○○
    看到陳燈榮還在，又拿外套打，陳燈榮閃避時把一旁的機車
    都壓倒了。」等語（參見上開偵查卷第184 頁）。另證人丙○○於偵查中結證證稱：「到樓下時他們三人衝下來，阿坤
    （指證人蘇澤坤）說不要打，妖怪（指被告辛○○）先打一
    、二拳後停了，阿龍（指被告戊○○）就接著把外套纏在右
    手打了好一陣子。當時是因為好幾部計程車不願載陳董（指
    被害人陳燈榮），才被三人追上去，當時我在路口要叫車，
    死者在我旁邊，他被推倒，撞到機車，卡在機車裡面。（檢
    察官問：陳董頭是否著地？）他撞到機車，不可能著地，卡
    在機車裡，妖怪、阿龍對他一陣拳打腳踢，後來阿坤一直說
    不要打了，妖怪好像覺得不對勁，就把阿龍拉住。後來終於
    有車載陳董，我把陳董塞進車裡送他走。」、「（檢察官問
    ：陳董當時傷況？）腳受傷，左臉頰也有擦傷。」等語（參
    見上開偵查卷第167 頁）。按證人蘇澤坤為被告戊○○、辛○○之友人，證人丙○○則單純為大富豪之員工，衡情並無
    誣陷被告戊○○、辛○○二人之動機，且渠等所述當時被告
    戊○○以外套毆打被害人及被害人撞到機車等細節亦互核相
    符，可證渠等上開所為之證述可信度甚高。
  (三)況依被告戊○○、辛○○所自承內容為真正：由被告戊○○於94年4 月9 日晚上6 時26分42秒以0000000000門號行動
    電話撥打辛○○所持0000000000門號行動電話之通訊監察譯
    文所載內容：「戊○○：你在哪裡，報紙拿到了，你那天24
    日不是有去做筆錄，沒看到那兩個人嗎？辛○○：沒有，那
    天沒有抓到人。戊○○：報紙後段對我們有利，百樂門說的
    對我們有利，大富豪小王都亂講。辛○○：報紙要保留好，
    小心一點。」，及由被告戊○○於94年4 月10日下午1 時
    57分以0000000000門號行動電話撥打辛○○所持0000000000
    門號行動電話之通訊監察譯文所載內容：「戊○○：你在哪
    裡？不是在土城嗎？辛○○：沒有啊，我在三峽。戊○○：
    快一點啦，我們趕快商量一下，不然我們都會死啦。辛○○
    ：好啦。」（參見94年度聲監字第320 號偵查卷宗第114 、
    128 頁）等通話內容觀之，戊○○所言均為「我們」如何如
    何，若辛○○未與戊○○共同毆打被害人，戊○○理應僅提
    及自己如何如何，又何需特別強調「我們都會死啦」等語？
    再參以前揭證人蘇澤坤、丙○○之證述，可徵被告戊○○、
    辛○○確實於上開時、地曾共同毆打被害人，至為灼然。
  (四)另就被害人所受之傷害而言，雖因嗣後另遭被告癸○○、壬○○毆打而無法確知被害人身上何處之傷害為被告戊○○、
    辛○○二人所造成，然依前揭證人丙○○所述「（檢察官問
    ：陳董當時傷況？）腳受傷，左臉頰也有擦傷。」等語（參
    見上開偵查卷第167 頁背面），及證人甲○○於偵查及本院
    審理中所述，被害人至百樂門消費時，臉部已有擦傷（參見
    上開偵查卷第175 頁背面及本院95年4 月12 日 審判筆錄第
    26頁）等情觀之，至少當時被害人應受有左臉頰擦傷及腳部
    受傷等傷害，此亦與被害人送至耕莘醫院急救時，受有「外
    觀左臉頰腫脹，臉部有多處小皮膚撕裂傷流血，…，身體有
    多處小擦傷」等傷勢吻合，有耕莘醫院病歷摘錄單一紙在卷
    可按，是被告戊○○、辛○○二人所為之傷害犯行，均事證
    明確，堪以認定。
三、被告癸○○、壬○○所為共同傷害犯行部分：訊據被告癸○○、壬○○對渠等於上開時、地共同徒手毆打被害人之四肢
    等處，使被害人手腳受有多處擦傷、瘀傷等傷害之事實，均
    坦承不諱，被告壬○○亦坦承確實於下樓後以右手持隨身攜
    帶之打火機敲擊被害人之頭部，致打火機上沾染被害人血跡
    等情（參見本院95年9 月13日審判筆錄第34、35頁），核與
    渠等於本院審理中互以證人身分所為之證述相符，亦與前揭
    耕莘醫院病歷摘錄單所載被害人急診到院時受有「外觀左臉
    頰腫脹，臉部有多處小皮膚撕裂傷流血，…，身體有多處小
    擦傷」、「頭部外傷合併嚴重腦挫傷」等傷勢吻合，是被告
    癸○○、壬○○此部分之傷害犯行，亦堪認定。
四、被告壬○○所為傷害致死犯行部分：
  (一)被害人陳登榮於上開時、地遭人毆打昏迷後送醫急救，延至
    94年4 月4 日夜間10時42分許，仍因外傷性顱內出血併發支
    氣管肺泡肺炎和肝臟感染休克死亡之事實，有耕莘醫院死亡
    通知單、被害人耕莘醫院病歷資料各一份附卷可稽，並經臺
    灣板橋地方法院檢察署檢察官督同法醫師相驗解剖屬實，製
    有勘驗筆錄、相驗屍體證明書、法務部法醫研究所 (94) 醫
    鑑字第0606號鑑定書各一份、相驗照片三幀、解剖照片四十
    八幀在卷可按。
  (二)被害人之死因，經丁○○○○○解剖鑑定結果為（參見上開
    法醫研究所鑑定書）：
  肉眼觀察結果：外表鈍性傷，不明顯但疑有枕部血腫。
  顯微鏡觀察結果：腦髓充血及血腫外，實質有挫傷性出血。
  病理檢查結果：外傷性蜘蛛膜下腔和硬腦膜下腔出血（左三
    十公撮、右八十公撮），左枕部皮質挫傷性出血，左頭皮下
    出血、左顳和枕部。
  死因看法：死者係因外傷性顱內出血致神經性休克併發支氣
    管肺泡肺炎和肝小膿瘍而死亡。由死者於左側外傷，左側蜘
    蛛膜和硬腦膜下腔出血和右側有對衝傷且右側多於左側看來
    ，應是由打擊後跌倒在地或被車子中丟下左側撞擊地面所造
    成。但由證人乙○○之筆錄指述死者被合力由車子後座丟出
    ，顯然死者已無反抗之力，所以推斷死者應是在此之前即遭
    人打擊有外傷在先才被丟棄。死亡方式是他殺。由醫院之酒
    精濃度（血液：0.275%W/V） 看來，死者在事件發生時有飲
    用酒精性飲料。
  鑑定結果：死者係因外傷性顱內出血併發支氣管肺泡肺炎和
    肝臟感染休克死亡（他殺），事件發生時死者有明顯飲用酒
    精性飲料。
  (三)經本院函詢法醫研究所被害人頭部所受傷勢結果，經覆稱被
    害人於解剖時可見的外傷只有枕部一處，有法醫研究所95年
    5 月23日法醫理字第0950002214號函一份附卷可稽。證人即
    被害人之子庚○○於本院審理中亦證稱：其於醫院照顧被害
    人期間，發現被害人於清理傷口後，除頭部、身體多處瘀青
    外，前額有一個類似烙印的傷口，另在後腦杓靠頭頂正中間
    的部分，「有一個三角形的傷口蠻深的，感覺好像是角鐵敲
    到」等語（參見本院95年9 月13日審判筆錄第4 、5 頁）。
    按被害人係於94年3 月23日夜間、3 月24日凌晨遭被告等人
    毆打，迄至同年4 月4 日死亡時，已在醫院妥善治療達二星
    期，一般皮肉擦傷、瘀傷通常已可痊癒，然被害人於同年4
    月8 日解剖時，頭部竟僅餘上開後腦（即枕部）之傷口仍清
    晰可見，可徵該處傷口十分嚴重，且依前揭鑑定書所載，該
    處傷口係位於左枕部，亦核與被害人係左側蜘蛛膜和硬腦膜
    下腔出血及右側有對衝傷且右側多於左側等情相符，顯見該
    處傷勢應即為造成被害人死亡之主要原因，堪以認定。
  (四)雖上開鑑定書中提及被害人可能是受打擊後跌倒在地或從車
    子中被丟下致左側撞擊地面所造成，然法醫研究所於上開95
    年5 月23日法醫理字第0950002214號函文中亦提及需「配合
    調查而定」。經查：
  被告癸○○、壬○○將被害人載至秀朗橋下時，目擊證人乙○○於本院審理中證稱：當時被告癸○○、壬○○係一人站
    在車子的一邊，其中一人抓住被害人的腳從車子左後車門處
    拖出，另一較瘦者（按應即指被告癸○○）隨後扛住被害人
    ，動作不是很粗魯、順順的、沒有用丟的等語（參見上開本
    院審判筆錄第27、28頁），核與被告壬○○於本院審理中以
    證人身分所證伊自左後車門拖被害人的腳，然後被告癸○○
    下車把被告抬下來等語（參見上開審判筆錄第37頁）相符。
    顯見被告癸○○、壬○○係輕輕將被害人自車中合力抬下放
    置於地上，而非直接從車中丟下地面，是被害人前揭枕部之
    傷勢自不可能係因由車上丟下致頭部撞擊地面所造成。
  前述被告戊○○、辛○○與被害人在大富豪樓下扭打時，被
    害人雖曾撞倒路旁之機車，然證人丙○○於偵查中業已證稱
    ：「死者在我旁邊，他被推倒，撞到機車，卡在機車裡面。
    （檢察官問：陳董頭是否著地？）他撞到機車，不可能著地
    ，卡在機車裡。」等語（參見上開偵查卷第167 頁背面），
    於本院審理中證稱：「人（指被害人）本來在機車上面，後
    來機車倒了。」等語（參見本院95年4 月12日審判筆錄第12
    頁）；證人蘇澤坤並於警詢中證稱當時被害人係「壓倒停放
    在一旁『數部』機車。」等語（參見94年度偵字第5965號偵
    查卷第45頁）。是綜合上情觀之，可見被害人係於拉扯途中
    被推至機車處而壓倒機車，且被害人並非馬上壓倒機車，而
    係本來靠著機車、停頓一下「後來」機車才倒地（即前述丙○○所證「人本來在機車上面」等語），可見當時被害人受
    被告戊○○、辛○○推擠的力量並非很大，且被害人後來雖
    仍壓倒機車，但參酌當時係停放數部機車（即併列一排停放
    ）等情，機車倒地時因受鄰旁機車之支撐，衡情倒地之力量
    亦不大，更因機車本身之高度及各部機車間之空隙，使得被
    害人僅係卡在機車裡，頭部並未因此著地，至為灼然。在此
    情形下，被害人受推擠及隨機車倒下之力量既非甚大，且係
    停頓一下才壓倒機車，一般機車復均為塑膠外殼，則被害人
    壓倒機車時縱使撞到機車車體，依一般常情研判，實難認會
    有造成前述枕部如此嚴重傷口之可能。另被害人當時頭部既
    未著地，其所受上開枕部傷勢自亦非因頭部著地所造成，當
    無疑義。
  (五)被告戊○○於上開大富豪店內，雖曾持拖把毆打被害人，然
    其供稱並未打中被害人，且該支拖把經送內政部警政署刑事
    警察局以Kastle-Meyer血跡反應法檢測結果，呈陰性反應，
    經抽取DNA 檢測，亦未檢出型別乙節，有刑事警察局94年6
    月13日刑醫字第0940070539號鑑驗書一份在卷可按，是亦無
    證據證明被告戊○○所持拖把曾打中被害人頭部甚明。
  (六)被告壬○○自警詢、偵查及本院審理中，均迭次供稱有以隨
    身攜帶打火機敲擊被害人頭部之行為，核與被告癸○○以證
    人身分於本院審理中所為之證述相符，癸○○於本院審理中
    並證稱：「壬○○就『很生氣的』打他的後腦杓。」等語（
    參見本院95年9 月13日審判筆錄第41頁），被告壬○○更於
    警詢中供稱：「我持打火機往陳燈榮頭部敲下後，該打火機
    之頭部就斷掉了，而我就隨手丟棄。」等語（參見上開偵查
    卷第27頁），後壬○○於本院審理中雖稱係持打火機之塑膠
    底部處敲擊被害人頭部，並非用金屬部分敲擊，但亦坦承打
    火機上沾染被害人之血跡等語（參見上開本院審判筆錄第35
    頁），是由被告壬○○在盛怒中持打火機頭部，該只打火機
    甚至因此頭部斷落、機身沾染血跡等情觀之，可見被告壬○○用力之猛。雖被告癸○○於本院審理中另證稱當時被害人
    僅係往前傾並未因此倒地，但亦證稱被告壬○○敲擊時，其
    係扶著被害人等語（參見上開本院審判筆錄第42、45頁），
    故被害人未倒地之原因可能係因被告癸○○在旁攙扶之故，
    無礙本院上開對於被告壬○○敲擊力道之判斷，附此敘明。
  (七)再就被告壬○○敲擊之位置而言，被告癸○○於本院審理中
    以證人身分證稱，當時其與被害人是並行在前，而被告壬○○是從後方敲擊被害人頭部等語（參見上開本院審判筆錄第
    41 頁） ，被告壬○○亦供稱當時被害人在其右手邊、其係
    以右手持打火機敲擊被害人頭部等語（參見上開本院審判筆
    錄第35頁），則以當時之相對位置以觀，被告壬○○以右手
    持打火機自後朝向在其右前方之被害人頭部敲擊時，所敲中
    之部位恰好係被害人左枕部（左後腦杓）之可能性，自屬甚
    高。再者，依證人庚○○上開所述，該處傷口之形狀類似三
    角形，感覺像是角鐵類之東西所敲到，而被告壬○○所持者
    依其所述為一般常見之塑膠打火機，為長方柱體，角度略有
    偏差或用力稍不均勻，以其中一角敲中頭部後形狀恰好亦會
    呈類似三角形之形狀。是綜合上述被告壬○○持打火機敲擊
    之力道、方位、及敲中之部位、形狀等情觀之，被害人前述
    左枕部之傷勢，顯即為被告壬○○持打火機猛力敲擊所造成
    ，至為灼然。據此，被告壬○○前揭以打火機敲擊被害人左
    枕部之傷害行為，在客觀上造成被害人外傷性顱內出血併發
    支氣管肺泡肺炎和肝臟感染休克死亡，兩者間具有因果關係
    ，亦堪認定。
  (八)按刑法殺人罪須以下手時主觀上殺意及死亡之預見為斷，又
    刑法所定殺人未遂罪與傷害罪之區別，本視加害人有無殺人
    犯意為斷，至於被害人受傷之多寡，及是否為致命部位，有
    時雖可藉為認定加害人有無殺意之心證，然究不能據為絕對
    標準，最高法院18年上字第1309號、19年上字第718 號判例
    意旨可資參照。申言之，行為人犯罪時內心主觀犯意，非他
    人輕易即得察覺，因此加害人之行為，究屬基於殺人之犯意
    或僅係傷害之故意，實應深入觀察加害人與被害人之關係、
    衝突之起因、加害人下手之方法、輕重、被害人受傷情形及
    加害人事後態度等各項外在客觀因素予以綜合評析。經查：
  被告戊○○、辛○○僅係因酒後爭奪麥克風而與被害人發生
    爭執，尚非有何深仇大恨，僅因此細故，實難認被告戊○○
    、辛○○會因此肇生殺人犯意。且被告戊○○、辛○○主要
    係徒手毆打被害人，被告戊○○所持拖把亦無跡象顯示曾擊
    中被害人，在大富豪店內經旁人勸離後隨即罷手，在大富豪
    樓下再次互毆後，見被害人仍能起身自由離去時，被告戊○○、辛○○復無再次追打之動作，亦顯見渠等二人主觀上並
    無殺人犯意，至為灼然。
  被告癸○○、壬○○亦僅係與被害人在百樂門店內因喧嘩聲
    音而發生爭執，僅因此細故，頂多聯手毆打教訓被害人，彼
    此間既無其他怨隙，衡情當不致於因此有致被害人於死之殺
    人動機或犯意。且被告癸○○、壬○○迭次供稱渠等在百樂
    門店內僅有徒手毆打被害人之手腳四肢等處，核與渠等二人
    於本院審理中以證人身分所為之證述相符；再參以被害人當
    時尚能與渠等一起步行下樓等情觀之，亦可徵在百樂門店內
    被害人當未受有嚴重傷勢，顯見被告癸○○、壬○○當時在
    主觀上並無殺人之故意甚明。嗣後被告癸○○、壬○○與被
    害人一同上車後，被告癸○○、壬○○均稱被害人上車後即
    無再發生衝突，且被害人呻吟說好痛後就睡著了等語（參見
    本院上開審判筆錄第36、37、42頁），復無其他足夠積極證
    據渠等於上車後另有其他毆打被害人之行為，是參酌渠等主
    要係以徒手方式毆打被害人四肢等處，壬○○所持打火機也
    非一般典型之兇器，應係盛怒之下順手持以攻擊，又僅攻擊
    被害人頭部一下即停止攻擊，渠等於被害人昏迷休克尚有氣
    息時亦未再加以攻擊，甚至係「順順地」放在地上而非隨意
    拋出車外丟棄等情觀之，被告壬○○容或有出手過重之情形
    ，然渠等主觀上應尚無致被害人於死之殺人犯意，亦堪認定
    。
  (九)復按共同正犯在犯意聯絡範圍內之行為，應同負全部責任。
    惟加重結果犯，以行為人能預見其結果之發生為要件，所謂
    能預見乃指客觀情形而言，與主觀上有無預見之情形不同，
    若主觀上有預見，而結果之發生又不違背其本意時，則屬故
    意範圍；是以，加重結果犯對於加重結果之發生，並無主觀
    上之犯意可言。從而共同正犯中之一人所引起之加重結果，
    其他之人應否同負加重結果之全部刑責，端視其就此加重結
    果之發生，於客觀情形能否預見；而非以各共同正犯之間，
    主觀上對於加重結果之發生，有無犯意之聯絡為斷，最高法
    院91年臺上字第50號判例意旨可資參照。經查：
  被害人至百樂門店內消費時，被告壬○○於本院審理中自承
    當時被害人醉醺醺的，左邊臉部就有受傷流血的樣子，下樓
    時更稱係「扶」被害人下樓等語（參見本院94年9 月30日準
    備程序筆錄第3 頁），於偵查中則供稱被害人進百樂門時已
    經走路不太穩，頭上還有乾掉的血跡等語（參見上開偵查卷
    第150 頁），核與被告癸○○、證人甲○○於本院審理中所
    述相符（參見上開本院準備程序筆錄第4 頁、本院95年9 月
    13日審判筆錄第26頁），是被告壬○○當時顯已知悉被害人
    頭部曾受有傷害甚明。而嗣後其持打火機猛力敲向被害人之
    頭部時，在客觀上一般人當可預見以如此之力道敲擊頭部原
    已有傷勢、復因酒醉導致身體狀況不佳之被害人，顯有可能
    造成被害人因顱內出血導致死亡之結果，應無疑義。惟被告
    壬○○主觀上既難認有欲致被害人於死之殺人動機，業如前
    述，且打火機雖為硬物，但究屬塑膠材質，並非一般之刀子
    等利器或鐵鎚、鉗子等質地沈重之金屬硬物，被告壬○○復
    僅敲擊一次，若非用力過猛，則僅就持打火機敲擊頭部之行
    為而言，因此致死之可能性衡情尚未到達一般人不加思索即
    可清楚預見之程度；則在此情形下，以被告壬○○當時帶有
    酒意之個人情狀，於出手前未必知道自己可能因酒意及一時
    盛怒導致力道控制不佳而用力過猛，是其在主觀上是否已經
    預見此舉將會造成被害人因顱內出血而死亡，尚非無疑，依
    「罪疑惟有利於被告」之原則，自應為有利於被告壬○○之
    認定。據此，本件依調查所得之證據，僅能認定被告壬○○
    係基於傷害之犯意，因酒後及一時盛怒而用力過猛持打火機
    敲擊被害人左後腦枕部，因而導致被害人死亡結果之傷害致
    死犯行。
  就被告癸○○而言，其雖與被告壬○○基於共同傷害之犯意
    一併與被害人下樓，然當時被告壬○○係一時盛怒而自後攻
    擊被害人，業如前述，當時走在前方之被告癸○○在客觀上
    自無法預見被告壬○○會突然為此敲擊被害人頭部之行為，
    則被告癸○○對被告壬○○此一超出原先傷害犯意聯絡範圍
    之傷害致死犯行，自無須共同承擔加重結果部分之責任，其
    所為應僅構成傷害罪。
  (十)本件被告戊○○、辛○○係於94年3 月23日晚間11時許共同
    毆打被害人，而被害人嗣於相隔約一小時後之當晚凌晨12時
    55分許仍能至百樂門飲酒跳舞，相隔二小時後之當晚凌晨1
    時45分許仍能步行下樓，業如前述，雖依卷附法務部法醫研
    究所95年6 月27日法醫理字第0950002770號函所示，因被害
    人顱內出血係屬於「蜘蛛膜和硬腦膜下腔」，此乃橋靜脈性
    出血所以受傷者往往會有清醒期，到了足夠出血量而壓迫到
    腦部時才會有症狀，故若被害人係因當晚11時許受到被告戊○○、辛○○等人之毆打導致受有上開「蜘蛛膜和硬腦膜下
    腔」出血之傷勢，在實務上仍有可能於一、二小時後跳舞或
    步行。然查被告戊○○所持拖把上並無被害人之血跡或DNA
    ，不能證明其有如起訴書所載以拖把猛烈毆打被害人頭部要
    害之行為，且依前揭證人丙○○、甲○○及被告壬○○、癸○○所述，事實上亦僅能認被害人當時受有左臉頰擦傷及腳
    部受傷等傷害，而上開傷勢相較於前揭被害人左枕部之傷勢
    而言較不嚴重，且參以被告戊○○、辛○○均係以徒手毆打
    ，主觀上復均無殺人犯意等情，實難認會造成如此嚴重之顱
    內出血傷勢，渠等所造成之傷勢應非被害人之致命傷。況且
    上開「蜘蛛膜和硬腦膜下腔」之橋靜脈性出血在出血量未壓
    迫到腦部時，受傷者雖然可能仍處於清醒狀態，而在客觀上
    有能力為跳舞等動作，但畢竟腦部在持續出血，會有一定程
    度之不舒服，實難想像被害人此時仍會去跳舞作樂。故被告
    壬○○辯稱可能係被告戊○○、辛○○先前所為之毆打行為
    造成被害人死亡結果，尚非足採，附此敘明。
  (十一)據此，被告壬○○所為傷害致死犯行，事證明確，堪以認定
    。
五、論罪科刑部分：
  (一)被告行為後，前於94年2 月2 日修正公布之刑法，已自95年
    7 月1 日起施行，另刑法施行法亦於95年6 月14日增訂該法
    第1 條之1 規定，並自95年7 月1 日施行。其中修正後刑法
    第2 條之規定，乃係關於新舊法比較適用之準據法，其本身
    無關行為可罰性要件之變更，故於95年7 月1 日刑法修正施
    行後，如有涉及比較新舊法之問題，即應逕依修正後刑法第
    2 條第1 項規定，為「從舊從輕」之比較（最高法院95年度
    第8 次刑事庭會議決議意旨參照）。經查：
  刑法第277 條第1 項之傷害罪雖未修正，然於上開刑法及其
    施行法修正施行前，依罰金罰鍰提高標準條例第1 條前段之
    規定，刑法第277 條第1 項罰金刑部分之法定刑度「銀元一
    千元以下」係提高為銀元一萬元即新臺幣三萬元以下，最低
    刑度則依修正前刑法第33條第5 款規定，應提高為銀元十元
    即新臺幣三十元以上。嗣因刑法施行法第1 之1 條已增訂：
    「中華民國94年1 月7 日刑法修正施行後，刑法分則所定罰
    金之貨幣單位為新臺幣；94年1 月7 日刑法修正時，刑法分
    則編未修正之條文定有罰金者，自94年1 月7 日刑法修正施
    行後，就其所定數額提高為三十倍，但72年6 月26日至94年
    1 月7 日新增或修正之條文，就其所定數額提高為三倍。」
    ，而此規定因屬前揭罰金罰鍰提高標準條例第1 條但書所稱
    之「法律已依一定比率規定罰金或罰鍰之數額或倍數」，自
    應優先適用；又修正後刑法第33條第5 款亦已將罰金刑調整
    為新臺幣一千元以上，以百元計算，故依前述標準換算，刑
    法第277 條第1 項罰金刑部分之法定刑度於刑法及其施行法
    修正施行後，業已變更為「新臺幣三萬元以下、一千元以上
    」，是比較修正前後刑度結果，應以修正前之規定對被告較
    為有利。
  修正後刑法第28條關於成立共同正犯之標準，將原來共同正
    犯之共同「實施」犯罪，改為共同「實行」犯罪，剔除完全
    未參與犯罪相關行為「實行」之「陰謀共同正犯」及「預備
    共同正犯」，是修正後之共同正犯之可罰性要件之範圍業已
    限縮，乃屬行為可罰性要件之變更，自應比較新舊法。惟不
    論適用修正前後之刑法第28條規定，被告均應成立共同正犯
    ，故修正後之刑法並非較有利於被告。
  修正後刑法第41條第1 項前段有關易科罰金折算標準之規定
    為：「犯最重本刑為五年以下有期徒刑以下之刑之罪，而受
    六個月以下有期徒刑或拘役之宣告者，得以新臺幣一千元、
    二千元或三千元折算一日，易科罰金。」，而修正前同條項
    就易科罰金之折算標準係規定：「得以一元以上三元以下折
    算一日，易科罰金」，再依修正前罰金罰鍰提高標準條例第
    2 條（現已刪除）之規定，就其原定數額提高為一百倍折算
    一日，即係以銀元一百元、二百元、三百元折算一日，折算
    為新臺幣幣值後，則為以新臺幣三百元、六百元、九百元折
    算一日，是比較修正前後之易科罰金折算標準，自以修正前
    之規定，較有利於被告。
  本案經綜合比較前述各項法律變更之結果後，修正後之刑法
    等相關法律規定並未對被告更為有利，依據刑法第2 條第1
    項前段，應一體適用修正前刑法相關規定及罰金罰鍰提高標
    準條例第1 條前段、修正前該條例第2 條之規定。
  (二)核被告戊○○、辛○○、癸○○所為，均係犯刑法第277 條
    第1 項之傷害罪，被告壬○○所為，則係犯刑法第277 條第
    2 項前段之傷害致死罪。被告戊○○與辛○○間、及被告癸○○與壬○○間，就上開傷害犯行部分各有犯意聯絡、行為
    分擔，均為共同正犯。渠等與被害人間雖均有兩次衝突，然
    此二次衝突時間緊接、地點復相近，當係基於先前衝突所引
    發之同一傷害犯意接續所為，侵害單一法益，應包括於一行
    為予以評價，為接續犯，僅論以一罪，附此敘明。
  (三)公訴意旨雖認被告戊○○等四人所為均係涉犯刑法第277 條
    第1 項之殺人罪嫌，惟查被告四人主觀上均無殺人之故意，
    被告戊○○、辛○○、癸○○毆打被害人之行為，客觀上亦
    與被害人之死亡結果間並無因果關係，業如前述，即與上開
    殺人罪之構成要件不符，公訴意旨容有未洽，惟起訴之基本
    社會事實相同，本院自仍應予以審理，並依法變更起訴法條
    。
  (四)本院爰審酌被告戊○○、辛○○有如事實欄部分所述之前科
    ，素行非佳，被告癸○○、壬○○滿十八歲後則尚無犯罪紀
    錄，有臺灣高等法院被告前案紀錄表各一份在卷可按，渠等
    明知被害人陳燈榮當時業已酒醉致行為失態，不思尋求店家
    出面排解，竟因細故起爭執後即動手毆打被害人，被告癸○○、壬○○更欲至店外毆打被害人，所為尤不足取，其中被
    告壬○○僅因一言不合即出重手以硬物毆擊被害人後腦，惡
    性不輕，惟渠等究係因被害人酒後行為失態而起意傷害，並
    非基於其他卑劣之動機，兼衡渠等之犯罪手段、致被害人所
    受之傷害程度，並因被告壬○○所為致被害人死亡，暨被告
    癸○○、壬○○犯罪後坦承主要犯行、被告戊○○、辛○○
    猶藉詞否認犯行之態度等一切情狀，各量處如主文所示之刑
    ，並就被告戊○○、辛○○部分均諭知如易科罰金之折算標
    準，以資懲儆。
  (五)被告戊○○持以毆打被害人所用之拖把一支，為大富豪店內
    之物，並非被告戊○○所有之物，業據被告戊○○供述甚詳
    ，即與刑法第38條第3 項前段之規定未合；被告壬○○持以
    毆打被害人之打火機一只，雖為其所有之物，然並未扣案，
    且其供稱業已丟棄滅失，為免將來執行困難，爰均不予宣告
    沒收，附此敘明。
據上論斷，應依刑事訴訟法第299 條第1 項前段、第300 條，刑
法第2 條第1 項前段、修正前刑法第28條、第277 條第1 項、第
2 項前段（均未修正）、第41條第1 項前段，罰金罰鍰提高標準
條例第1 條前段、修正前罰金罰鍰提高標準條例第2 條，判決如
主文。
本案經檢察官吳宗光到庭執行職務。
中    華    民    國    95    年    9     月    29    日
                  刑事第十七庭  審判長法  官 李幼妃
                                      法  官 鄭燕璘
                                      法  官 張紹省
以上正本證明與原本無異。
如不服本判決應於送達後十日內向本院提出上訴狀。
                                      書記官 周雅玲
中    華    民    國    95    年    10    月    2     日
附錄本案論罪科刑法條全文：
中華民國刑法第277條
傷害人之身體或健康者，處三年以下有期徒刑、拘役或一千元以
下罰金。
犯前項之罪因而致人於死者，處無期徒刑或七年以上有期徒刑；
致重傷者，處三年以上十年以下有期徒刑。


司法院資訊處製作；財團法人民間司法改革基金會備份。
